【裁判字號】    91,上易,2295
【裁判日期】    920409
【裁判案由】    詐欺
【裁判全文】
臺灣高等法院臺中分院刑事判決                  九十一年度上易字第二二九五號
    上  訴  人
    即  被  告  丙○○
右上訴人因詐欺案件，不服臺灣南投地方法院九十一年度易字第三一五號中華民國九
十一年十月二十八日第一審判決（起訴案號：臺灣南投地方法院檢察署九十年度偵字
第四四０四號），提起上訴，本院判決如左：
      主  文
原判決撤銷。
丙○○無罪。
      理  由
一、公訴意旨略以：被告丙○○意圖為自己不法之利益，於民國（下同）九十年四月
    十五日，在南投縣國姓鄉柑林村清德巷三十八之一號，向丁○○佯稱欲以每月新
    台幣（下同）六萬元之租金向丁○○承租挖土機一部，並簽發以被告丙○○為發
    票人，帳號○一七三九─一號，發票日為九十年八月三十日，以台灣省合作金庫
    南投支庫為付款人，票號ＸＫ0000000號，面額十二萬元之支票（以下簡
    稱系爭支票）一紙予丁○○，用以支付租金，使丁○○陷於錯誤，將上開挖土機
    交付，被告丙○○則以此方式，獲取使用挖土機之利益。嗣前開支票屆期經提示
    ，竟遭退票，丁○○至此始知受騙，因認被告丙○○涉犯刑法第三百三十九條第
    二項之詐欺得利罪嫌。
二、按犯罪事實應依證據認定，無證據不得推定其犯罪事實；又不能證明被告犯罪者
    ，應諭知無罪之判決，刑事訴訟法第一百五十四條、第三百零一條第一項分別定
    有明文。又認定不利於被告之事實，須依積極證據，苟積極證據不足為不利於被
    告事實之認定時，即應為有利於被告之認定，更不必有何有利之證據，最高法院
    亦著有判例；又告訴人之告訴，係以使被告受刑事訴追為目的，是其陳述是否與
    事實相符，仍應調查其他證據以資審認，最高法院三十年上字第八一六號五十二
    年台上字第一三００號判例可資參照。次按刑法第三百三十九條第一項詐欺罪之
    成立，以意圖為自己或第三人不法之所有，以詐術使人將本人或第三人之物交付
    為要件，所謂以詐術使人交付，必須被詐欺人因其詐術而陷於錯誤，若其所用方
    法不能認為詐術，亦不致使人陷於錯誤，即不構成該罪，最高法院四十六年台上
    字第二六０號著有判例可資參照。
三、公訴人認為被告有上揭詐欺犯行，無非以：被告對於簽發支票原因前所供反覆而
    矛盾，告訴人丁○○及證人乙○○均一致指稱被告確向丁○○租用挖土機，並有
    附卷之支票及退票理由單可據等語為其論據。訊據被告雖坦承使用過該部挖土機
    ，惟堅決否認有詐欺犯行。經查：挖土機係告訴人丁○○之朋友乙○○交給伊使
    用，伊未向告訴人丁○○租用，伊與乙○○共同承包上慶營造公司在力行國小翠
    巒分校之部分工程，乙○○擔心嗣後領不到錢，所以囑咐伊開支票作為擔保，又
    要求伊將支票交給告訴人丁○○等語。經查：(一)、告訴人丁○○指訴其將挖土機
    租與被告，及其持有被告簽發之支票經提示後遭退票之情節，固與證人乙○○於
    偵查及原審結稱：告訴人之挖土機，原由伊承租，大約在九十年一月間，經由被
    告之介紹，向上慶營造公司（下稱上慶公司）承包南投縣仁愛鄉力行國小翠巒分
    校（以下稱翠巒分校）災後重建工程，並雇用被告擔任駕駛，原先講好工程款由
    伊領取，被告只能領得駕駛挖土機之工資，工作日數應切實回報，加油之油單並
    應交付，然而，事實上工程款都是由被告自己領取，油錢及工作日數也都不清楚
    ，伊認為被告不老實，打算不做，並要將挖土機交還告訴人，但被告表示，工程
    如果不作，對上慶公司無法交待，伊不願承擔責任，因而叫被告直接去和告訴人
    談，九十年四月間，伊與告訴人及被告三人，就當面把錢算清楚，被告向告訴人
    表達承租之意願，而告訴人當場將挖土機交付給被告等情節相符合（見他字偵查
    卷第二十五頁；原審卷第十九頁面），並有系爭被告所簽發、帳號○一七三九─
    一號、發票日為九十年八月三十日、以台灣省合作金庫南投支庫為付款人、票號
    ＸＫ0000000號、面額十二萬元之支票及退票理由單影本各一紙附卷足稽
    （見偵查卷第十五頁），固非虛妄。(二)、被告對於其所使用之挖土機是否向告訴
    人丁○○租用，及其簽發之支票為告訴人提示後遭退票等情，於偵訊之初原辯稱
    ：伊未向告訴人承租挖土機，簽發系爭支票的原因，係由於伊承包營造工程後，
    轉包予告訴人承作，告訴人因恐營造商倒閉，要求其簽發系爭支票，以供擔保，
    伊僅替丁○○駕駛挖土機云云（見他字偵查卷宗第二十四頁反面、二十五頁），
    其後又改稱：係乙○○指示伊駕駛該部挖土機，乙○○並說挖土機是他自己的，
    其簽發系爭支票予乙○○，並未向丁○○承租挖土機云云（見他字偵查卷第三十
    四頁反面、第三十五頁），被告於九十一年七月十六日原審審理時辯稱：伊承租
    該部挖土機之時間，係由九十年一月十二日起至同年四月十五日止，為期三個月
    ，租金十八萬元，伊均已付清等語（見原審卷第二十七頁），其於本院則供稱：
    「在力行國小翠巒分校作工程，我是上慶營造的小包，我跟乙○○問說想不想做
    此工程，他說好，挖土機是告訴人租給乙○○的用來作工程的。因為我要給乙○○的款項十二萬元，乙○○與上慶營造不認識，怕上慶營造領款後不把錢給他，
    叫我開支票擔保。我開完支票，乙○○叫我拿給告訴人。我不知道他們二人租挖
    土機的關係。（你與乙○○如何算錢？）他沒有講清楚。乙○○說最好是對半分
    ，但結算後，如果有賺，會多給我五百、一仟元。若沒有賺錢，最基本會有二千
    元工資給我。（後來乙○○是否退出，沒有與你合作？）我領的錢已經交給乙○○他才退出。（乙○○有無說他要退出，由你一個人作？）他沒有這麼講。告訴
    人說後來是由你與告訴人接洽繼續租挖土機？）沒有。．．．乙○○叫丁○○向
    我拿錢，我也拿給他了。（你前後所言的經過為何不一樣？）我真的有錢給他。
    我比較不會說話。．．．（對告訴人丁○○指述有何意見？提示並告以要旨）他
    與乙○○串供，我一頭牛被剝二層皮。」等語（見本院卷第十九至二十一頁、第
    四十一至四十二頁），對於其使用之挖土機是否向告訴人丁○○承租及簽發支票
    與告訴人丁○○持有之原因為何，固然前後所供不一致，然而其對於使用告訴人
    丁○○所有之挖土機，係因先前由其與乙○○先共同承包上慶公司在翠巒分校之
    部分工程乙節，則與告訴人丁○○及證人乙○○上述分別供、證情節相符合。被
    告與告訴人丁○○分別指述或辯解差異者為告訴人丁○○係指述被告嗣後單獨承
    租挖土機後，用以簽發租金之支票未能兌現；被告則供述其與告訴人間並無挖土
    機租用關係，與證人乙○○就翠巒分校工程款亦已給付清楚，因此，綜合上述被
    告、告訴人丁○○及證人乙○○所供情節，被告使用告訴人丁○○所有之挖土機
    係因承包上慶公司在翠巒分校之工程，先由證人乙○○提供所致，嗣乙○○不願
    再與被告共同承包工程擬退出後，即由被告繼續使用挖土機，毋論被告或告訴人
    丁○○何人所述二人間租用關係存在與否，孰人較為可採，被告係因承包工程得
    告訴人之同意而使用挖土機，再參以證人即上慶公司工地主任莊文柱於偵查中證
    稱：「是我介紹丙○○去力行國小做事的，是我請丙○○駕駛挖土機去挖地基．
．．（有幾部挖土機？）只有一部」等語，並稱：伊不認識丁○○及乙○○，證
    人即上慶公司負責人鍾英如於偵查中證稱：工程款都是被告在請領，每月一日請
    款，十日發款，伊都是以現金直接支付予被告等語（以上見他字偵查卷第三十三
    頁反面至三十四頁），事實上被告確係有承包上慶公司之部分工程亦請領得工程
    款，是以客觀上被告使用挖土機並非對告訴人丁○○施以詐術。再參諸被告前開
    支票存款帳戶，除系爭支票遭退票之外，並無其餘退票紀錄，亦有合作金庫銀行
    南投分行九十年十月十八日（九○）合金投存字第六四一一號函附於偵查卷宗可
    核（見他字偵查卷第二十九至三十頁），縱如告訴人丁○○所述被告係向其租用
    挖土機無訛，被告使用告訴人丁○○挖土機時，既領有工程款，復無支票無法兌
    領之情形，其於當時並非無資力，被告所為自與刑法上詐欺罪責構成要件有間，
    而被告事後於偵、審中之供詞即若反覆不一，至多亦屬事後避債卸責之詞。
四、綜上所述，被告所辯並未詐欺尚堪採信，公訴意旨據以起訴之證據不能證明被告
    有詐欺犯行，此外，本院復查無其他確切證據足以證明被告有詐欺犯行，本件核
    屬民事債務糾葛，與刑法上詐欺罪之構成要件尚屬有間，被告犯罪係屬不能證明
    ，原審疏未詳查遽予論罪科刑，容有未洽，被告上訴意旨據此指摘原判決不當，
    為有理由，應由本院將原判決予以撤銷，另為無罪判決之諭知。
據上論斷，應依刑事訴訟法第三百六十九條第一項前段、第三百六十四條、第三百零
一條第一項，判決如主文。
本案經檢察官甲○○到庭執行職務。
中      華      民      國    九十二    年      四      月      九      日
                                    臺灣高等法院臺中分院刑事第七庭
                                          審判長法  官  林  榮  龍
                                                法  官  黃  日  隆
                                                法  官  江  錫  麟
右正本證明與原本無異。
不得上訴。
                                                書記官  陳  振  海
中      華      民      國      九十二   年       四      月     十     日
                                                                        Ｉ


司法院資訊處製作；財團法人民間司法改革基金會備份。
